臺灣橋頭地方法院民事判決　　　　　　109年度旗簡字第233號

原　　　告　梁民瑋　

法定代理人　梁春桃　

訴訟代理人　吳武軒律師
被　　　告　羅雲招　

　　　　　　許娜娟　

　　　　　　邱清榮　

　　　　　　童振芳　

上　一　人
訴訟代理人　童榮梅　
上列當事人間請求拆屋還地事件，本院於民國111 年2 月22日言
詞辯論終結，判決如下：
    主      文
被告羅雲招應將坐落高雄市○○區○○段○○○○○○○地號土
地上，如附圖一編號Ａ部分（面積分別為一點一六平方公尺、五
點二五平方公尺）拆除後，將土地分別返還原告與全體共有人、
原告。
被告許娜娟應分別將坐落高雄市○○區○○段○○○○○○○地
號土地上，如附圖一編號Ｂ部分（面積分別為二點○八平方公尺
、四點六一平方公尺）、Ｃ部分（面積分別為十三點二二平方公
尺、八點八五平方公尺）拆除後，將土地分別返還原告與全體共
有人、原告。
被告邱清榮應將坐落高雄市○○區○○段○○○地號土地上，如
附圖一編號Ｄ部分（面積十八點七三平方公尺）拆除後，將土地
返還原告及全體共有人。
被告童振芳應將坐落高雄市○○區○○段○○○地號土地上，如
附圖一編號Ｅ部分（面積九點五二平方公尺）拆除後，將土地返
還原告及全體共有人。
原告其餘之訴駁回。
訴訟費用由被告羅雲招負擔百分之九、被告許娜娟負擔百分之四
十二、被告邱清榮負擔百分之三十、被告童振芳負擔百分之十九
。
本判決關於原告勝訴部分得假執行。但被告許娜娟、羅雲招、邱
清榮、童振芳如各以新臺幣壹萬元、新臺幣肆萬伍仟元、新臺幣
參萬元、新臺幣壹萬伍仟元為原告預供擔保後，免為假執行。
    事實及理由
一、原告主張：原告為高雄市○○區○○段000 地號土地之共有
    人（權利範圍：305 分之219 ，下稱629 土地）及同段630
    地號土地之所有權人（權利範圍：全部，下稱630 土地），
    被告羅雲招以如附圖一編號Ａ部分（下稱Ａ部分）、被告許
    娜娟以如附圖一編號Ｂ、Ｃ部分（下分別稱Ｂ、Ｃ部分）無
    權占有629 、630 土地；被告邱清榮以如附圖一編號Ｄ與附
    圖二編號Ｄ１部分（下分別稱Ｄ、Ｄ１部分）、被告童振芳
    以如附圖一編號Ｅ與附圖二編號Ｅ１部分（下分別稱Ｅ、Ｅ
    １部分），無權占有使用629 土地，被告所為已侵害原告所
    有權，被告自應將前揭地上物拆除後，分別將土地返還原告
    與全體共有人、原告，爰依民法第767 條第1 項前段、中段
    、第821 條規定提起本訴。聲明：（一）如主文第一至四項
    所示。（二）被告邱清榮、童振芳應將Ｄ１、Ｅ１部分拆除
    後，將629 土地返還原告及全體共有人。
二、被告則以：
（一）羅雲招部分：同意拆除Ａ部分，並分別將629 、630 土地
      返還原告與全體共有人、原告等語。
（二）許娜娟部分：同意拆除Ｂ、Ｃ部分，並分別將629 、630
      土地返還原告與全體共有人、原告等語。
（三）邱清榮部分：
  １、Ｄ部分：同意拆除，並將629 土地返還原告與全體共有人
      等語。
  ２、Ｄ１部分：將之拆除會影響建物結構，不同意拆除等語，
      資為抗辯。聲明：駁回原告之訴。
（四）童振芳部分：
  １、Ｅ部分：同意拆除，並將629 土地返還原告與全體共有人
      等語。
  ２、Ｅ１部分：將之拆除會影響建物結構，不同意拆除等語，
      資為抗辯。聲明：駁回原告之訴。
三、本院得心證理由：
（一）原告主張原告為629 、630 土地共有人、所有權人，羅雲
      招、許娜娟、邱清榮、童振芳分別為Ａ、Ｂ與Ｃ、Ｄ與Ｄ
      １、Ｅ與Ｅ１部分所有權人，業據提出登記謄本為證（本
      院卷一第17、63、65、67、147 、151 、153 、157 頁）
      ，且為被告所不爭執，堪信原告主張為真。
（二）Ａ、Ｂ、Ｃ、Ｄ、Ｅ部分：按當事人於言詞辯論時為訴訟
      標的之捨棄或認諾者，應本於其捨棄或認諾為該當事人敗
      訴之判決，民事訴訟法第384 條定有明文，被告既於言詞
      辯論時為訴訟標的之認諾，法院即應不調查原告所主張為
      訴訟標的之法律關係是否果屬存在，而以認諾為該被告敗
      訴之判決基礎。經查，被告於本院民國111 年2 月22日言
      詞辯論時同意拆除並返還土地（本院卷二第170 、171 頁
      ），揆諸前揭說明，本院即應依原告之聲明為被告敗訴之
      判決。
（二）Ｄ１、Ｅ１部分：
  １、按土地所有人建築房屋逾越地界，鄰地所有人請求移去或
      變更時，法院得斟酌公共利益及當事人利益，免為全部或
      一部之移去或變更；但土地所有人故意逾越地界者，不適
      用之，98年7 月23日修正施行之民法第796 之1 第1 項定
      有明文。前揭規定，依民法物權編施行法第8 條之3 規定
      ，於民法物權編修正施行前土地所有人建築房屋逾越地界
      ，鄰地所有人請求移去或變更其房屋時，適用之。參諸前
      揭規定立法理由：「對於不符合第796 條規定者，鄰地所
      有人得請求移去或變更逾越地界之房屋。然有時難免對社
      會經濟及當事人之利益造成重大損害。為示平允，宜賦予
      法院裁量權，爰參酌最高法院67年台上字第800 號判例，
      由法院斟酌公共利益及當事人之利益，例如參酌都市計畫
      法第39條規定，考慮逾越地界與鄰地法定空地之比率、容
      積率等情形，免為全部或一部之移去或變更，以顧及社會
      整體經濟利益，並兼顧雙方當事人之權益。但土地所有人
      故意逾越地界者，不適用上開規定，始為公平」，是於適
      用本條項規定情形下，鄰地所有人即有容忍土地所有人使
      用之義務；亦即本條實質上乃土地所有人行使物上請求權
      應符合民法第148 條第1 項規定之具體化。故而，法院利
      益衡量比較審酌基準，自應就權利人因權利行使所能取得
      之利益，與他人及國家社會因其權利行使所受之損失，比
      較衡量以定之。倘其權利之行使，自己所得利益極少而他
      人及國家社會所受之損失甚大者，非不得視為以損害他人
      為主要目的，此乃權利社會化之基本內涵所必然之解釋。
  ２、經查：
（１）Ｄ１、Ｅ１部分面積僅0.87平方公尺、3.46平方公尺，面
      積甚小，堪信邱清榮、童振芳應非於建築房屋時，故意逾
      越地界。
（２）Ｄ１、Ｅ１部分占用629 土地公告現值僅1,305 元（計算
      式：0.87平方公尺Ｘ1,500 元╱平方公尺＝1,305 元）、
      5,190 元（計算式：3.46平方公尺Ｘ1,500 元╱平方公尺
      ＝5,190 元）；而Ｄ１、Ｅ１部分，一樓均為騎樓、二樓
      均為磚造建物、三樓均為鐵皮建物，若將之拆除確有影響
      建物結構之可能，有勘驗筆錄、照片可稽（本院卷二第10
      3 、29至35頁），且若將之拆除，勢需施作搭設鷹架、室
      內補強等工程，所需拆除費用顯高於原告請求邱清榮、童
      振芳拆除Ｄ１、Ｅ１部分後所得之利益。
（３）據此，自原告、邱清榮、童振芳間彼此權益、社會整體經
      濟及鄰近地區建物、人身等公共利益等相關利益權衡相較
      後，堪認原告行使其請求拆除Ｄ１、Ｅ１部分之權利，所
      獲得之利益遠小於邱清榮、童振芳及相鄰地區住民人身、
      財產因此所受之損失，準此，本院認應依前揭規定，免邱
      清榮、童振芳將Ｄ１、Ｅ１部分之拆除為適當。
四、綜上所述，原告依民法第767 條第1 項前段、中段、第821
    條規定，請求如主文第一至四項所示，為有理由，逾此範圍
    ，為無理由，應予駁回。
五、原告勝訴部分，係適用簡易程序所為被告敗訴之判決，應依
    民事訴訟法第389 條第1 項第3 款規定，依職權宣告假執行
    。並依同法第392 條第2 項規定，依職權宣告被告如為原告
    預供擔保，免為假執行。
六、本件事證已臻明確，兩造其餘攻擊防禦方法及證據，核與判
    決結果不生影響，爰不一一論列，併此敘明。
七、訴訟費用負擔之依據：按訴訟費用，由敗訴之當事人負擔。
    因共有物分割、經界或其他性質上類似之事件涉訟，由敗訴
    當事人負擔訴訟費用顯失公平者，法院得酌量情形，命勝訴
    之當事人負擔其一部。共同訴訟人，按其人數，平均分擔訴
    訟費用。但共同訴訟人於訴訟之利害關係顯有差異者，法院
    得酌量其利害關係之比例，命分別負擔，民事訴訟法第78條
    、第80條之1 、第85條第1 項分別定有明文。雖本院依民法
    第796 之1 第1 項規定，駁回原告關於請求邱清榮、童振芳
    拆除Ｄ１、Ｅ１部分之訴，然邱清榮、童振芳確以Ｄ１、Ｅ
    １部分占有使用629 土地，若令原告負擔訴訟費用顯失公平
    ，此部分訴訟費用自應由邱清榮、童振芳負擔，爰依前揭規
    定，命兩造負擔訴訟費用如主文第六項所示。
中　　華　　民　　國　 111　　年　　3 　　月　　10　　日
          　　　　旗山簡易庭  法　　　官  呂明龍
以上正本係照原本作成。
如不服本判決，應於送達後20日內，向本院提出上訴狀並表明上
訴理由，如於本判決宣示後送達前提起上訴者，應於判決送達後
20日內補提上訴理由書（須附繕本）。
中　　華　　民　　國　 111　　年　　3 　　月　　10　　日
      　　　　　　　　　　　　書　記　官  潘維欣
附圖一：高雄市政府地政局旗山地政事務所民國110 年1 月26日
        旗法土字第6600號複丈成果圖。
附圖二：高雄市政府地政局旗山地政事務所民國110 年9 月8 日
        旗法土字第62200 號複丈成果圖。